【裁判字號】    90,訴,207
【裁判日期】    900309
【裁判案由】    重利
【裁判全文】
臺灣臺中地方法院刑事判決                            九十年度訴字第二○七號
    公  訴  人  臺灣台中地方法院檢察署檢察官
    被      告  丙○○
右列被告因常業重利案件，經檢察官提起公訴（八十九年度偵字第一二七五九號），
本院判決如左：
    主  文
丙○○乘他人急迫貸以金錢，而取得與原本顯不相當之重利為常業，處有期徒刑陸月
，如易科罰金，以參佰元折算壹日。扣案如附表編號一至五所示物品及現金，均沒收
。
    事  實
一、丙○○（起訴書誤繕為林佑正）自民國八十九年三月間起，基於常業重利之犯意
    ，在台中市○○路二二○巷十之六號經營俗稱「日仔會」之地下錢莊放貸業務，
    其經營方式係以（○四）0000000號及0000000000號電話對外
    聯絡，而招攬急需借錢週轉之不特定人前來借款，借款者除需提供本人之身分證
    件供核對外，並須簽立面額為借款金額三倍之本票供為擔保，至於利息之計算，
    則按每借款新台幣（下同）一萬元，每二十四天為一期，利息二千元（即每兩天
    償還一千元，每期合計償還一萬二千元），丙○○即以此方式取得與原本顯不相
    當且逾一般民間借貸折合年息為百分之三百零四之重利，並以之為常業。其間曾
    有乙○○、甲○○、張慶章、梁聯明、吳東華、陳仁柏、范喜森、游勝隆、曾煥
    章、廖炎楻、江進福、王聰榮、林瑞強、陳江雄、林慶聰、陳昭旭、楊森、林英
    鐘、陳連發、賴炎成、王茂森、吳文福、王燕男、鄭俊才、蔡福隆、楊英志、張
    延泉、巫春來、黃智宏、張志龍、黃正雍、林明山、王建華、吳建樑、林銀波、
    陳正忠、張文宗、陳伯宗、林武隆、曾志明、黃建中、李元和、賴政雄、施文祥
    、黃義雄、李宣峰、黃進忠連同其餘僅有編號而不詳姓名之人，合計約有七、八
    十人，均因有金錢上之急迫需求，而按前揭利息計算方式，向丙○○貸借現金；
    嗣於八十九年七月二十五日十四時三十分許，經台中市警察局刑警隊員警持檢察
    官所簽發之搜索票，而在大雅路上址查獲，除扣得丙○○所有供其從事上開放貸
    業務所用如附表編號一至五所示之帳簿二本、空白本票簿一本、歸還本息時間紀
    錄卡三張、行動電話一支及現金五萬五千元外，另扣得如附表編號六所示借款人
    乙○○所簽發之擔保本票一張。
二、案經台中市警察局報請臺灣臺中地方法院檢察署檢察官偵查起訴。
    理  由
一、訊據被告丙○○對右揭經營地下錢莊營生之犯罪事實，坦承在卷，核與被害人乙
    ○○、甲○○於警訊中所證述之借款情節相符，並有如附表所示之帳簿二本、空
    白本票簿一本、歸還本息時間紀錄卡三張、行動電話一支、現金五萬五千元及被
    害人乙○○所簽發之擔保本票一張等物品扣案可證，被告丙○○於本院審理中所
    為自白，核與事實相符，事證明確，犯行足以認定，應依法論科。
二、按刑法上之普通重利罪與常業重利罪，除有無恃以維生之別外，前者以行為人乘
    他人輕率、急迫、無經驗、貸與金錢或其他物品，取得與原本顯不相當之重利為
    要件，後者以行為人明知社會上有因輕率、急迫、無經驗而舉債之人，而預設苛
    刻重利之條件，一俟不特定之人告貸，即藉以牟利營生足以當之，在一般情形，
    前者先有特定之被害人，且有可乘之機，後者先無特定之人，而係以概括的對不
    特定人為之，即得以一般之人為對象而成立（最高法院八十四年度台上字第五○
    二七號、八十五年度台上字第三八八二號判決參照），查被告丙○○係藉不特定
    之人急需現金週轉急迫之際，貸以款項，且依扣案如附表編號一所示帳冊內借款
    人編號觀之，其貸借款項之對象人數至少有七、八十名以上，足認其確有以重利
    為業，並賴以為生之常業事實。至其所貸借之金錢已否全數收回、所取得之利息
    是否足供其實際生活所需，均不影響其上開常業重利犯行之認定。
三、核被告丙○○所為，係犯刑法第三百四十五條之常業重利罪。爰審酌被告丙○○
    年輕力壯，營生不循正軌，竟經營地下錢莊，利用他人急需款項之際，牟取厚利
    ，嚴重破壞社會金融秩序，惟考量其犯後尚能坦承犯行，態度良好等一切情狀，
    量處如主文所示之刑，並諭知易科罰金之折算標準（按刑法第四十一條業於九十
    年一月十日修正公布，同年月十二日生效，修正後刑法第四十一條第一項前段規
    定「犯最重本刑為五年以下有期徒刑以下之刑之罪，而受六個月以下有期徒刑或
    拘役之宣告，因身體、教育、職業、家庭之關係或其他正當事由，執行顯有困難
    者，得以一元以上三元以下折算一日，易科罰金。」，與修正前刑法第四十一條
    規定「犯最重本刑為三年以下有期徒刑以下之刑之罪，而受六個月以下有期徒刑
    或拘役之宣告，因身體、教育、職業、家庭之關係，執行顯有困難者，得以一元
    以上三元以下折算一日，易科罰金。」不同。比較新舊法結果，以新法較有利於
    行為人，故依刑法第二條第一項前段規定，本件自應適用裁判時之法律即修正後
    刑法第四十一條第一項前段之規定，併此敘明）。
四、扣案如附表編號一至四所示之物，分為被告丙○○所有之物，且供其犯罪所用，
    業據其供明在卷；另扣案如附表編號五所示之現金五萬五千元，被告丙○○雖辯
    稱係其妻所有等語。惟查，扣案如附表編號五所示之現金五萬五千元，係於被告
    丙○○身上所查扣，另依扣案如附表編號一所示帳冊八十九年七月二十一日至同
    年月二十四日之記載，被告丙○○分別收入有借款本息二萬七千六百元、三萬四
    千五百元、三萬九千八百元及四萬二干二百元，扣除支出記載之五千元、四萬四
    千元及二萬元，尚有七萬五千一百元之結餘，足見扣案之現金五萬五千元，應係
    被告丙○○經營上開放貸行為所得款項，所辯尚非可採，均應分別依刑法第三十
    八條第一項第二、三款規定沒收之；至如附表編號六所示之本票，係借款人乙○
    ○所開立供為借款擔保之用，於借款人清償借款債務時，仍需返還借款人，核非
    被告丙○○所有，自不得併予沒收，附此敘明。
據上論斷，應依刑事訴訟法第二百九十九條第一項前段，刑法第二條第一項前段、第
三百四十五條、修正後第四十一條第一項前段、第三十八條第一項第二、三款、罰金
罰鍰提高標準條例第一條前段、第二條，判決如主文。
中      華      民      國    九十      年      三      月      九      日
                                臺灣臺中地方法院刑事第七庭
                                    法  官  林  宗  成
右正本證明與原本無異。
如不服本判決，應於送達後十日內向本院提出上訴狀（須附繕本），上訴於台灣高等
法院台中分院。
                                    書記官
中      華      民      國    九十      年      三      月      九      日
附錄論罪法條全文：
刑法第三百四十四條：
乘他人急迫、輕率或無經驗，貸以金錢或其他物品，而取得與原本顯不相當之重利者
，處一年以下有期徒刑、拘役或科或併科一千元以下罰金。
刑法第三百四十五條：
以犯前條之罪為常業者，處五年以下有期徒刑，得併科三千元以下罰金。
附表：
┌──┬──────┬───┬─────────────────────┐
│編號│項 目 名 稱 │數 量 │     備                            註     │
├──┼──────┼───┼─────────────────────┤
│一  │帳冊        │ 貳本 │被告丙○○所有，供其從事重利犯罪使用（扣押│
│    │            │      │保管字號八十九年度保管字第四二○○號）。  │
├──┼──────┼───┼─────────────────────┤
│二  │空白本票簿  │ 壹本 │同右                                      │
├──┼──────┼───┼─────────────────────┤
│三  │歸還本息時間│ 參張 │同右（扣押物品清單誤載為二張）            │
│    │紀錄卡      │      │                                          │
├──┼──────┼───┼─────────────────────┤
│四  │行動電話手機│ 壹具 │同右                                      │
├──┼──────┼───┼─────────────────────┤
│五  │現金新台幣伍│      │                                          │
│    │萬伍仟元。  │      │                                          │
├──┼──────┼───┼─────────────────────┤
│六  │借款人乙○○│ 壹張 │附於台中市警察局刑案偵查卷宗內，票號九一二│
│    │所簽發面額參│      │二八七八號。                              │
│    │萬元本票    │      │                                          │
└──┴──────┴───┴─────────────────────┘


司法院資訊處製作；財團法人民間司法改革基金會備份。
